ACORDAO-COMPLETO-2533869

ACÓRDÃO 3084/2022 ATA 17/2022 - PRIMEIRA CÂMARA

VISTOS, relatados e discutidos estes autos de pedido de reexame interposto pelo Tribunal Regional do Trabalho da 24ª Região, em favor de Bernardina Pereira da Silva, ex-servidora do referido tribunal, por meio do qual se insurge contra o Acórdão 16687/2021-TCU-Primeira Câmara;
ACORDAM os Ministros do Tribunal de Contas da União, reunidos em sessão da Primeira Câmara, ante as razões expostas pelo Relator e com fundamento no artigo 48 da Lei 8.443/1992, em:
9.1. conhecer do pedido de reexame para, no mérito, dar-lhe provimento parcial para tornar insubsistentes os itens 9.3.1, 9.3.4 e 9.4 do Acórdão 16687/2021-TCU-Primeira Câmara;
9.2. dar ciência desta deliberação ao recorrente e demais interessados.

Pedido de reexame em aposentadoria

Primeira Câmara

Tribunal Regional do Trabalho da 24ª Região/MS.

3. Interessados/Responsáveis/Recorrentes:
3.1. Interessado: Bernardina Pereira da Silva (XXX.857.211-XX).
3.2. Recorrente: Tribunal Regional do Trabalho da 24ª Região/MS (37.115.409/0001-63).

13.1. Ministros presentes: Benjamin Zymler (na Presidência), Walton Alencar Rodrigues (Relator), Vital do Rêgo e Jorge Oliveira.

WALTON ALENCAR RODRIGUES

Ministro Benjamin Zymler.

Adoto, como relatório, a instrução (peça 23) , que contou com a anuência titular da unidade técnica e do Ministério Público (peças 24 e 25) :
"INTRODUÇÃO
1.	Trata-se de pedido de reexame (peça 13) interposto pelo Tribunal Regional do Trabalho da 24ª Região/MS, em favor de Bernardina Pereira da Silva, ex-servidora do referido tribunal, por meio do qual se insurge contra o Acórdão 16687/2021-TCU-Primeira Câmara (peça 8) , que teve como relator o Excelentíssimo Senhor Ministro Benjamin Zymler.
1.1	A deliberação recorrida apresenta o seguinte teor:
ACORDAM os Ministros do Tribunal de Contas da União, reunidos em sessão da Primeira Câmara, diante das razões expostas pelo Relator, com fundamento no art. 71, inciso III, da Constituição Federal e nos arts. 1º, inciso V, 39, inciso II, e 45 da Lei 8.443/1992, em: 
9.1. considerar ilegal o ato de aposentadoria da Sra. Bernardina Pereira da Silva (XXX.857.211-XX) , recusando seu registro; 
9.2. dispensar o ressarcimento das quantias indevidamente recebidas, em boa-fé, pela interessada, consoante o Enunciado 106 da Súmula de Jurisprudência deste Tribunal; 
9.3. determinar ao Tribunal Regional do Trabalho da 24ª Região/MS que: 
9.3.1. faça cessar, no prazo de 15 (quinze) dias, contado a partir da ciência desta deliberação, os pagamentos decorrentes do ato impugnado, sob pena de responsabilidade solidária da autoridade administrativa omissa, consoante disposto nos arts. 71, inciso IX, da Constituição Federal e 262 do Regimento Interno desta Corte; 
9.3.2. dê ciência desta deliberação à interessada, alertando-a de que o efeito suspensivo proveniente da interposição de eventuais recursos, caso não providos, não a exime da devolução dos valores indevidamente percebidos após a notificação; 
9.3.3. envie a esta Corte de Contas, no prazo de 30 (trinta) dias, por cópia, comprovante de que a interessada teve ciência desta deliberação; 
9.3.4. promova o destaque dos "quintos" incorporados em decorrência do exercício de função comissionada posteriormente a 8/4/1998 até 4/9/2001, transformando-os em parcela compensatória a ser absorvida por quaisquer reajustes futuros, conforme decidido pelo STF no Recurso Extraordinário 638.115; 
9.4. esclarecer à unidade de origem, com supedâneo no art. 262, § 2º, do Regimento Interno, que a concessão considerada ilegal poderá prosperar mediante a emissão e o encaminhamento a este Tribunal de novo ato concessório, escoimado das irregularidades apontadas nestes autos.
 (grifos acrescidos) 
HISTÓRICO 
2.	Conforme, excerto do voto da decisão recorrida, o ato de aposentadoria de Bernardina Pereira da Silva foi julgado ilegal, em virtude de constar a incorporação da parcela quintos (peça 9) :
2. Instruindo o feito, a Secretaria de Fiscalização de Integridade de Atos e Pagamentos de Pessoal e de Benefícios Sociais - Sefip exarou parecer pela negativa de registro do ato, tendo em vista ser "ilegal a incorporação de quintos após 8/4/1998, devendo ser observada a modulação dos efeitos do RE 638.115/CE. A jurisprudência desta Corte se firmou no sentido de que é irregular o pagamento de parcelas de quintos/décimos incorporadas relativas ao período 8/4/1998 a 4/9/2001 ainda que a incorporação tenha sido assegurada por decisão judicial transitada em julgado (Acórdão 2737/2019-TCU-Segunda Câmara) . Quanto ao caso em exame, cuja incorporação está amparada em decisão administrativa, as parcelas que estão sendo pagas deverão ser absorvidas por quaisquer reajustes futuros".
[destaques acrescidos] 
2.1	Destarte, a presente concessão é ilegal porque o ato de aposentadoria incorporou quintos entre 8/4/1998 a 4/9/2001, contrariando entendimento do STF no julgamento do RE 638.115/CE.
ADMISSIBILIDADE
3.	Reitera-se os exames de admissibilidade efetuado por esta unidade instrutora (peça 15) , ratificado pelo Ministro-Relator Walton Alencar Rodrigues (peça 19) , que concluiu pelo conhecimento do pedido de reexame acostado à peça 13, com fundamento no artigo 48 da Lei 8.443/1992, c/c os artigos 285 e 286, parágrafo único, do RI/TCU, suspendendo-se os efeitos dos itens 9.1, 9.3, 9.3.1 e 9.3.4 do Acórdão 16687/2021-TCU-Primeira Câmara.
EXAME DE MÉRITO
4.	 Delimitação
4.1	Constitui objeto do presente recurso definir se é o caso de transformar os quintos de funções exercidas após 8/4/1998 em "Parcela Compensatória" a ser absorvida por quaisquer reajustes futuros, conforme modulação de efeitos prevista no RE 638.115/CE
5. Do suposto direito ao recebimento dos quintos (RE 638.115/CE) 
5.1	O Tribunal Regional do Trabalho da 24ª Região/MS defende a manutenção do pagamento dos quintos, em favor de Bernardina Pereira da Silva, referentes aos exercícios de função pós o advento da Lei 9.624/1998 com base na seguinte alegação:
a) Por lapso, deixou de informar, ao registrar a aposentadoria em foco no Sistema de Atos de Pessoal do Tribunal de Contas da União, incorporação da parcela de quintos, referente à função comissionada exercida entre 8/4/1998 a 4/9/2001, em cumprimento à decisão transitada em julgada (peça 13, p. 3) ;
b) No presente caso, a servidora Bernardina Pereira da Silva foi substituída pela Associação Nacional dos Servidores da Justiça do Trabalho - Anajustra em ação frente à União, no Processo 2004.34.00.048565 -0, o qual tramitou perante a 7ª Vara da Seção Judiciária do Distrito Federal (peça 13, p. 3-4 p. 6-18) ; e
c) Nesse processo perante a 7ª Vara, passou em julgado decisão pela qual se deferiu à servidora Bernardina Pereira da Silva, incorporação à remuneração, dos quintos decorrentes do exercício de função/cargo em comissão exercidos no período de 8/4/1998 a 9/9/2001 (peça 13, p. 4, p. 18-34) ;
	Análise
5.2	Convém, de pronto, transcrever excerto do voto condutor do Acórdão recorrido que trata da irregularidade em relação aos quintos (peça 9) :
7. Outrossim, no que diz respeito à modulação dos efeitos da referida decisão, a Suprema Corte, ao apreciar os embargos de declaração opostos por diversos sindicatos de servidores públicos e pelo Ministério Público Federal, manifestou-se no sentido de que somente os servidores públicos beneficiados por decisão judicial transitada em julgado poderiam manter, de forma definitiva, os "quintos" incorporados no período de 8/4/1998 até 4/9/2001. 
8. De outro lado, caso a incorporação irregular estivesse assentada em decisão administrativa do órgão jurisdicionado ou em decisão judicial sem trânsito em julgado, o pagamento da parcela estaria assegurado "até sua absorção integral por quaisquer reajustes futuros concedidos aos servidores".
 (...) 
10. Nessas circunstâncias, não havendo nos autos qualquer prova no sentido de que a interessada tenha sido efetivamente beneficiada por decisão judicial transitada em julgado, entendo que a vantagem relativa aos "quintos", tal como foi instituída e vem sendo paga, não se encontra ajustada ao entendimento da Suprema Corte sobre a matéria.
[destaques acrescidos]
5.3	Tal entendimento foi fixado com base nas informações disponíveis à época, segundo as quais não possibilitava determinar se a referida concessão teria ocorrido em virtude de decisão administrativa, ou se por decisão judicial transitada em julgado.
5.4.	No presente pedido de reexame, houve a apresentação de cópia do processo judicial movido pela Associação Nacional dos Servidores da Justiça do Trabalho - Anajustra, em favor de todos os associados e substituídos, entre eles a interessada, cujas decisões judiciais asseguraram o direito à incorporação dos quintos em comento (peça 13, p. 19-21 e 32-34) . 
5.5. 	Tendo sido comprovado que a vantagem percebida pela ex-servidora está amparada por decisão judicial transitada em julgado, é possível a manutenção da parcela de quintos incorporados entre 8/4/1998 e 4/9/2001 imune à absorção por reajustes futuros, nos termos da modulação de efeitos decorrente do julgamento dos Embargos de Declaração no RE 638.115/CE. 
5.6. 	Assim, cabe tornar sem efeito a determinação contida nos itens 9.3.1 e 9.3.4 do acórdão recorrido, por não ser o caso de cessar o pagamento da parcela impugnada, ficando também afastada a necessidade de transformar a vantagem de quintos em "Parcela Compensatória" a ser absorvida por reajustes futuros. 
5.7.	Registra-se, por oportuno, que ainda que comprovado o trânsito em julgado, isto por si só não possui o condão de alterar o julgamento pela ilegalidade do ato, pois que o e. STF deixou assente que a incorporação de quintos no período de 8/4/1998 até 4/9/2001, ofende o princípio da legalidade, nos termos da tese firmada em sede de repercussão geral, Tema 395. 
5.9. 	Dessa forma, opina-se pelo acolhimento das alegações apresentadas.
CONCLUSÃO
6.	Da análise de mérito, conclui-se que, não é o caso de transformar os quintos relativos ao período de 8/4/1998 a 4/9/2001 em "Parcela Compensatória" a ser absorvida por quaisquer reajustes futuros, ante a comprovação de que a interessada é beneficiária de decisão judicial transitada em julgado, que ampara a continuidade dos pagamentos, conforme modulação de efeitos fixada pelo STF no RE 638.115/CE
6.1	Por conseguinte, deve-se dar provimento parcial aos presentes recursos, para tornar sem efeito as determinações contidas nos itens 9.3.1 e 9.3.4 do acórdão recorrido, ante a necessidade de observância da modulação de efeitos quanto à manutenção da parcela de quintos incorporados entre 8/4/1998 e 4/9/2001 imune a absorção por reajustes futuros, nos termos do RE 638.115/CE.
PROPOSTA DE ENCAMINHAMENTO
7.	Ante o exposto, submetem-se os autos à consideração superior, propondo-se, com fundamento no art. 48 da Lei 8.443/1992:
a) conhecer do recurso e, no mérito, dar-lhe provimento parcial, tornando sem efeito os itens 9.3.1 e 9.3.4 do acórdão recorrido;
c) informar ao recorrente e demais interessados do acórdão a ser proferido, destacando que o relatório e o voto que o fundamentam podem ser acessados por meio do endereço eletrônico www.tcu.gov.br/acordaos".

não há.

Procuradora-Geral Cristina Machado da Costa e Silva.

PEDIDO DE REEXAME. APOSENTADORIA. INCORPORAÇÃO INDEVIDA DE QUINTOS APÓS A EDIÇÃO DA LEI 9.624/1998. ILEGALIDADE. CRITÉRIOS DO RE 638.115/CE. CONHECIMENTO. PROVIMENTO PARCIAL. INSUBSISTÊNCIA DE ITENS DA DECISÃO RECORRIDA.

APOSENTADORIA (APOS)

Secretaria de Recursos (Serur); Secretaria de Fiscalização de Integridade de Atos e Pagamentos de Pessoal e de Benefícios Sociais (Sefip).

Trata-se de pedido de reexame interposto pelo Tribunal Regional do Trabalho da 24ª Região/MS, em favor de Bernardina Pereira da Silva, ex-servidora do referido tribunal, por meio do qual se insurge contra o Acórdão 16687/2021-TCU-Primeira Câmara.
Conheço do recurso, uma vez atendidos os requisitos atinentes à espécie.
Quanto ao mérito, verifico assistir razão parcial ao recorrente, que defende a manutenção dos pagamentos dos quintos, em favor de Bernardina Pereira da Silva, referentes aos exercícios de função pós o advento da Lei 9.624/1998.
Por ocasião da apreciação inicial destes autos, não havia prova alguma de que a interessada houvesse sido efetivamente beneficiada por decisão judicial transitada em julgado, razão pela qual foi determinado o destaque da referida parcela, para fins de absorção, nos termos do que decidido no RE 638.115/CE.
No presente pedido de reexame, ante a comprovação de que a vantagem percebida pela ex-servidora está amparada por decisão judicial transitada em julgado, a parcela de quintos incorporados entre 8/4/1998 e 4/9/2001 deve ser mantida imune à absorção por reajustes futuros, nos termos da modulação de efeitos decorrente do julgamento dos Embargos de Declaração no RE 638.115/CE.
Aquiesço, assim à proposta de tornar insubsistentes os itens 9.3.1 e 9.3.4, devendo ser afastado, como consequência lógica, o item 9.4 do Acórdão 16687/2021-TCU-Primeira Câmara.
Ante o exposto, acolho os pareceres, que incorporo às razões de decidir, e voto por que o Tribunal adote o Acórdão que ora submeto à apreciação deste Colegiado.
TCU, Sala das Sessões, em 31 de maio de 2022.
WALTON ALENCAR RODRIGUES 
Relator